【裁判字號】    98,訴,2661
【裁判日期】    990126
【裁判案由】    拆屋還地
【裁判全文】
臺灣板橋地方法院民事判決              98年度訴字第2661號
原      告  庚○○
訴訟代理人  己○○
原      告  上勝建設企業有限公司
法定代理人  己○○
被      告  戊○○
            乙○○
            甲○○原名吳翠玉.
            丙○○原名吳小萍.
            丁○○
上列當事人間請求拆屋還地事件，本院於民國99年1 月12日言詞
辯論終結，判決如下：
    主      文
被告應將坐落臺北縣三重市○○○段第一一一七地號及第一一一
七之一地號土地上，如附圖「門牌號碼台北縣三重大同南路一○
八巷三十六號一層」所示，面積為五四點八六平方公尺之房屋拆
除，並將上開土地返還原告。
被告應自民國九十八年十二月二十五日起至拆除前開房屋返還上
開土地之日止，按月給付原告各如附表所示之金額。
訴訟費用由被告連帶負擔。
本判決第一項於原告以新台幣參佰參拾萬元為被告供擔保後，得
假執行；但被告以新台幣參佰參拾貳萬肆仟伍佰壹拾陸元為原告
供擔保後，得免為假執行。
本判決第二項得假執行。
    事實及理由
一、程序方面：本件被告甲○○未於言詞辯論期日到場，核無民
    事訴訟法第386 條各款所列情形，爰依原告之聲請，由其一
    造辯論而為判決。
二、原告主張：緣坐落臺北縣三重市○○○段第1117地號及第11
    17之1 地號土地（下稱系爭土地）為原告所共有，原告庚○
    ○應有部分為1200分之420 ，原告上勝建設企業有限公司（
    下稱上勝公司）應有部分為1200分之780 。惟系爭土地竟遭
    被告以未辦保存登記之門牌號碼臺北縣三重市○○○路108
    巷36號1 樓房屋（下稱系爭房屋）無權佔用，迭經原告催請
    被告拆屋還地，均未獲置理，致原告無從使用系爭土地，爰
    依民法第767 條規定，請求被告將系爭房屋拆除，並將系爭
    土地返還原告。又被告之系爭房屋既無法律上權源，占有系
    爭土地，自受有相當於租金之不當得利，致原告受有損害，
    爰依民法第179 條規定，請求被告給付原告相當於租金之不
    當得利。被告佔用系爭土地之面積為54.86 平方公尺，系爭
    土地96年度申報地價為每平方公尺新臺幣（下同）15,9 90
    元，依土地法第97條第1 項、第105 條規定，以系爭土地申
    報地價總額年息10% 為計算基準，則被告應自起訴狀繕本送
    達翌日即民國98年12月25日起至拆除系爭房屋返還系爭土地
    之日止，應按月給付原告各如附表所示之金額等語。聲明請
    求：除假執行供擔保金額外，如主文所示。
三、被告甲○○未於言詞辯論期日到場，亦未提出書狀作何聲明
    或陳述。被告戊○○、乙○○、丙○○、丁○○則以：系爭
    房屋為被告之被繼承人李秀妹（97年10月24日死亡）向訴外
    人鍾劉玉蘭所購買，有買賣契約可證，伊等為有權占有等語
    ，資為抗辯。並答辯聲明：駁回原告之訴及假執行之聲請；
    如受不利判決，願供擔保請准宣告免為假執行。
四、原告庚○○、上勝公司自53年間起即為系爭1117之1 地號土
    地之共有人，並嗣均陸續取得該土地之應有部分，至98年4
    月14日，原告庚○○、上勝公司累計取得系爭1117之1 號土
    地應有部分各為1200分之420 、1200分之780 ；又原告庚○
    ○、上勝公司於98年4 月16日取得系爭1117號土地應有部分
    各為1200分之420 、1200分之780 。系爭房屋占有系爭土地
    之面積為54.86 平方公尺，系爭房屋原為被告之被繼承人李
    秀妹於71年4 月14日向訴外人鍾劉玉蘭購得，嗣李秀妹於96
    年10月24日死亡，被告為李秀妹之繼承人，因繼承而公同共
    有系爭房屋等事實，為兩造所不爭執，並有土地登記謄本（
    見本院卷第9 至12頁）、系爭房屋之買賣契約書影本（見本
    院卷第80至82頁）、臺北縣政府稅捐稽徵處房屋稅籍證明書
    （見本院卷第70頁）、李秀妹之除戶謄本（見本院卷第65頁
    ）、繼承系統表及被告之戶籍謄本（見本院卷第66至68頁）
    ，及經本院97年度重訴字第163 號拆屋還地事件（下稱前案
    ）曾至現場勘驗，並囑託臺北縣三重地政事務所測量人員施
    測確認屬實，有原告所提前案之勘驗筆錄及臺北縣三重地政
    事務所土地複丈成果圖影本等件可證，堪信為真正。原告主
    張被告之系爭房屋無權占有系爭土地等語，為被告否認，並
    以上開情詞置辯。是兩造爭執要點厥為：被告主張渠等為有
    權占有，有無理由？茲論述如下：
五、按所有人對於無權占有或侵奪其所有物者，得請求返還之；
    對於妨害其所有權者，得請求除去之，民法第767 條前段及
    中段定有明文。本件被告雖主張系爭房屋有合法占有系爭土
    地之權源，並提出系爭房屋之不動產買賣契約書影本為憑。
    惟查，細繹上開契約書之內容，被告之被繼承人李秀妹所買
    受之標的僅有系爭房屋，並未包括該屋所坐落之系爭土地部
    分（見本院卷第80至82頁）。此外，亦未據被告再為舉證以
    實其說，是被告辯稱渠等為有權占有云云，非為正當。故原
    告主張被告無權占有系爭土地，依上開規定請求被告將無權
    占有系爭土地上之系爭房屋拆除，並將土地返還原告，洵屬
    有據。
六、次按無法律上之原因而受利益，致他人受損害者，應返還其
    利益，民法第179 條定有明文。又無權占有他人土地，可能
    獲得相當於租金之利益為社會通常之觀念，最高法院61年臺
    上字第1695號判例可資參照。本件被告之系爭房屋無權佔用
    原告系爭土地，揆諸上開說明，應認獲有相當於租金之利益
    ，致原告受有損害，是原告依不當得利法律關係，請求被告
    自起訴狀繕本送達之翌日即98年12月25日起，至拆除系爭房
    屋並返還無權占有之系爭土地之日止，按月給付相當於租金
    之不當得利，洵為正當。復按城市地方房屋之租金，以不超
    過土地及其建築物申報總價年息10% 為限，土地法第97條第
    1 項定有明文。所謂土地及建築物之總價額，依土地法施行
    法第25條規定，土地價額依法定地價；建築物價額則依該管
    市縣地政機關估定之價額而言。而依土地法第148 條規定，
    土地所有權人依土地法所申報之地價為法定地價。則土地法
    第97條第1 項所謂土地申報價額即指該土地之申報地價而言
    。本院審酌系爭第1117、1117之1 號地號土地96年度迄今之
    申報地價均為15,990元，遭被告佔用之面積為54.86 平方公
    尺，此有土地登記謄本及臺北縣三重地政事務所土地複丈成
    果圖可稽（見本院卷第9 、10、7 頁），及系爭土地位於臺
    北縣三重市○○○路，生活機能及交通均甚為便利，系爭房
    屋為老舊建物，目前供居家使用等情，業經前案勘驗屬實，
    有勘驗筆錄可徵，並有地圖1 份在卷足憑，認原告請求以系
    爭土地申報總價年息10% 計算，尚屬適當，是原告請求被告
    按月給付相當於租金之不當得利各如附表所示之金額，應予
    准許。
七、綜上所述，原告依物上請求權及不當得利法律關係，請求被
    告應將坐落系爭土地上、如附圖「門牌號臺北縣三重大同南
    路10 8巷36號一層」所示，面積54.86 平方公尺之系爭房屋
    拆除，並將上開土地返還原告；暨被告應自98年12月25日起
    至拆除系爭房屋返還系爭土地之日止，按月給付原告各如附
    表所示之金額，為有理由，應予准許。
八、就本判決第一項部分，兩造陳明願供擔保請為宣告假執行或
    免為假執行，經核均與規定相符，爰分別酌定相當之擔保金
    額予以宣告。本判決第二項係所命被告給付之金額未逾50萬
    元，依民事訴訟法第389 條第1 項第5 款規定，應依職權宣
    告假執行。
九、因本案事證已臻明確，兩造其餘主張、陳述、攻擊防禦方法
    及所提之證據，經本院審酌後認於本判決結果不生影響，爰
    不一一論述，附此敘明。
十、結論：原告之訴為有理由，依民事訴訟法第385 條第1 項前
    段、第78條、第85條第2 項、第389 條、第390 條第2項 、
    第392 條第2 項，判決如主文。
中    華    民    國    99    年     1    月    26    日
                  民事第一庭  法    官  陳翠琪
以上正本係照原本作成
如對本判決上訴，須於判決送達後20日內向本院提出上訴狀
中    華    民    國    99    年     1    月    27    日
                              書 記 官  簡曉君
┌───────────────────────────┐
│附表：                                                │
│（計算式：土地申報地價×占有面積×年息÷12個月×應有部│
│分）                                                  │
├───────────────────────────┤
│1.原告庚○○部分，每月2,559元。                       │
│  （計算式：15990×54.86×10%÷12×420/1200＝2559）   │
│2.原告上勝公司部分，每月4,751元。                     │
│  （計算式：15990×54.86×10%÷12×780/1200＝4751）   │
└───────────────────────────┘

司法院資訊處製作；財團法人民間司法改革基金會備份。
